【裁判字號】    94,訴,735
【裁判日期】    950117
【裁判案由】    排除侵害等
【裁判全文】
臺灣板橋地方法院民事判決               94年度訴字第735號
原      告  甲○○
訴訟代理人  陳韋霖律師
被      告  乙○○
上列當事人間請求排除侵害等事件，於中華民國94年1月3日言詞
辯論終結，本院判決如下：
    主          文
被告應將坐落臺北縣五股鄉○○段褒子寮小段八之二地號土地上
如附圖所示之「８－２Ａ」部分面積八平方公尺土地上之建築物
拆除，並將土地返還原告。
被告應給付原告新臺幣壹萬貳仟參佰玖拾柒元，及自中華民國九
十四年五月三十日起至返還前項所示之土地止，按年給付原告新
臺幣伍仟陸佰元。
原告其餘之訴駁回。
訴訟費用由被告負擔二分之一，餘由原告負擔。
本判決第一項、第二項原告勝訴部分，於原告以新臺幣伍拾萬元
為被告預供擔保後，得為假執行；被告於執行標的物拍定、變賣
、或物之交付、或假執行執行程序終結前，以新臺幣柒拾伍萬元
為原告預供擔保，或將請求之標的物提存後，得免為假執行。
原告其餘假執行之聲請駁回。
    事 實 及 理 由
壹、當事人之主張：
一、原告方面：
    聲明請求：被告應將坐落台北縣五股鄉○○段褒子寮小段00
    00-0000地號如附圖一所示紅色斜線部分8平方公尺土地上之
    建築物拆除，並將該部分土地回復原狀返還與原告。被告應
    給付原告新臺幣（下同）32,000元，及自起訴狀繕本送達於
    被告翌日起至返還前項土地之日止，按年給付6,400元。並
    陳明原告願供擔保以代釋明，請准宣告假執行。
    其陳述及所提出之證據如下：
(一)查坐落台北縣五股鄉○○段褒子寮小段8-2 地號之土地為原
    告所有，此有土地登記謄本可證。被告未得原告同意，竟擅
    於附圖一所示紅色斜線部分之土地上興建建築物，其無權占
    用土地詳細位置及面積，經台北縣新莊地政事務所鑑定後，
    被告占用之面積為8平方公尺，是原告得依民法第767條中段
    請求被告拆去其無權占用之面積。
(二)按最高法院61年台上字第1695號判例：「依不當得利之法則
    請求返還不當得利，以無法律上之原因而受利益，致他人受
    有損害為其要件，故其得請求返還之範圍，應以對方所受之
    利益為度，非以請求人所受損害若干為準，無權占有他人土
    地，可能獲得相當於租金之利益為社會通常之觀念，是被上
    訴人抗辯其占有系爭土地所得之利益，僅相當於法定最高限
    額租金之數額，尚屬可採。」，本件被告占用系爭土地未經
    原告之同意，係屬無權占有，依前揭判例，被告係無法律上
    之原因而受有使用土地之利益，自應返還其所受相當於租金
    之利益予原告，為此，原告爰依民法第179 條之規定，請求
    被告給付相當於租金之利益新台幣32,000元，其計算式如下
    ：系爭占有土地之面積 8平方公尺×10,000元（系爭土地之
    公告地價12,500元×80%)×8%×5年=32,000元。
(三)證據：提出地籍圖謄本、土地登記謄本等為證據，並聲請囑
    託地政事務所測量。
二、被告方面：
    聲明：請求駁回原告之訴及假執行之聲請。
    其陳述及所提出之證據如下：
(一)原告係於71年4月28日即購買五股鄉○○段褒子寮小段0000-
    0000地號之土地，當時為何不提出抗告要求歸還該侵占之土
    地？本人乃屬第三手買方，為何至今才提出此訴？本人係於
    92年2 月17日經永慶房屋仲介公司之仲介買下此屋，當時賣
    方及永慶房屋皆未告知本人有侵占到他人土地之事實，故本
    人完全不知情，且此屋從62年興建至今，原告應早知實情，
    為何買賣之時不提？關於訴訟費用之負擔，須由本人支付，
    本人認為不合理，本人主張各自負擔費用。原告希望本人支
    付租金部分，本人同意從本人購買之日92年2 月17日開始起
    算，而非原告所說之五年。
(二)原告雖要求算租金，本人無異議，但非長久之計，故本人提
    出下列之主張：本人願依市價買斷原告所提侵占8 平方公尺
    之土地。或是本人將所購土地及房屋（即五股鄉○○段褒子
    寮小段0000-0000 地號，99建號）依市價賣予原告。亦或本
    人同意由原告自行拆除侵占之土地，但原告須將拆除後之部
    分恢復原狀。原告為此2 坪多之畸零地，多次到本人店裡騷
    擾，致使本人精神耗損，身心受創，且多次進出醫院，本人
    衷心希望庭上儘早判決，讓事情圓滿，使本人能早日恢復正
    常生活。
(三)我有一塊土地64之40這塊地是我的，這塊地是在原告的旁邊
    ，可能是有交換土地的合意。64之40不是巷道，巷道是在過
    去一點有個紅綠燈那邊才是巷道。64之39是在9 之15的後面
    ，後來分割成64之41是在64之42的更後面，64之40目前是原
    告在使用。
(三)證據：提出地籍圖謄本、土地登記謄本等為證據。
貳、本院依聲請囑託臺北縣新莊地政事務所測量並製作土地複丈
    成果圖。
參、得心證之理由：
一、本件原告主張坐落臺北縣五股鄉○○段褒子寮小段8之2地號
    土地為其所有，被告無權占用該土地如附圖所示8-2A部分之
    土地面積8 平方公尺等事實，為被告所不爭執，並經本院至
    現場履勘屬實，有勘驗筆錄在卷可稽，並經本院囑託臺北縣
    新莊地政事務所測量屬實，有地籍圖謄本、土地登記謄本、
    土地複丈成果圖等在卷足參，則原告前述主張自堪信為真實
    。至於被告抗辯稱同地段64之40地號土地乃其所有，是原告
    在使用一節，惟依據被告補提之土地登記謄本所載，該地段
    64之40地號土地乃屬原告所有之土地，被告所有毗鄰之同地
    段64之39地號土地係在被告所有並在被告使用中之同地段9
    之15地號土地後方，此有土地登記謄本、地籍圖謄本等在卷
    足參，則被告抗辯稱雙方之土地有交換使用一節，並無足採
    。而被告雖另以以其向前手買受系爭土地，並不知有有侵占
    到他人土地之事實，且此屋從62年興建至今，原告應早知實
    情等語抗辯，但仍不能舉證證明其有正當權源使用前述土地
    之事實，則原告主張被告係無權占用其土地，因而主張依民
    法第767 條規定，請求排除被告之侵害，因主張被告應將占
    用原告所有土地部分之地上房屋拆除，將土地返還原告，自
    應認為有理由。
二、按「依不當得利之法則請求返還不當得利，以無法律上之原
    因而受利益，致他人受有損害為其要件，故其得請求返還之
    範圍，應以對方所受之利益為度，非以請求人所受損害若干
    為準，無權占有他人土地，可能獲得相當於租金之利益為社
    會通常之觀念，是被上訴人抗辯其占有系爭土地所得之利益
    ，僅相當於法定最高限額租金之數額，尚屬可採。」，此有
    最高法院61年台上字第1695號判例可參。本件原告主張被告
    占用其所有之土地而受有利益，並使原告受有損害，因主張
    依據不當得利之法律關係請求被告返還不當得利一節，但為
    被告所否認。經查，被告無正當權源而占用屬於原告之土地
    ，已如前述，原告主張依通常之社會觀念，被告因占用他人
    土地，可以獲得相當於租金之利益一節，應屬可採，則原告
    請求被告返還其此部分不當得利，亦應認為有理由。爰就原
    告之請求審酌如下：
(一)系爭坐落臺北縣五股鄉○○段褒子寮小段8之2地號土地之申
    報地價為每平方公尺10,000元，此有土地登記謄本在卷可參
    （見本院卷第7 頁），而依據新莊地政事務所測量結果，被
    告實際占用系爭土地之面積為8 平方公尺，該實際占用之總
    地價乃為80,000元。而系爭土地目前使用現狀，原告自行使
    用部分為鐵皮廠房，供汽車修理廠營業使用，而被告占用部
    分則連同同地段9之15地號土地共同供地上3層樓房屋使用，
    依土地法第105條、第97條第1項規定，年租金應以不超過土
    地申報總價年息百分之十為限，本院斟酌系爭土地及被告使
    用狀況均為供經營工商業使用，因認為以年息百分之七計算
    相當於租金之不當得利應屬適當，即每年為5,600 元，原告
    主張以每年百分之八計算尚屬過高，從而，原告請求被告應
    自起訴狀繕本送達翌日即94年5 月30日（本件應送達於被告
    之起訴狀繕本之送達，係於94年5 月19日寄存在臺北縣政府
    警察局蘆洲分局集賢派出所而為送達，依民事訴訟法第138
    條第2 項規定，應經過10日即94年5 月29日發生送達效力）
    起至返還其占用之土地之日止，按年給付原告之不當得利金
    額於每年5,600 元範圍內為有理由，其超過部分則屬無理由
    。（以上為原告訴之聲明第2項後段部分）。
(二)原告又請求被告應給付自及自起訴狀繕本送達日前5 年之不
    當得利共32,000元，即已經到期之不當得利部分，惟被告抗
    辯稱92年3 月13日始買受同地段9 之15地號土地，原告不得
    向其請求5 年之不當得利等語，原告則當庭減縮其請求之範
    圍為自被告取得前述9 之15地號土地之時起，則自92年3 月
    13日起至前述起訴狀繕本發生送達效力之日即94年5 月29日
    （即上述按年給付起算日之前一日）止計有2 年2 月17日，
    則原告此部分請求依據前述每年5,600 元計算應為12,397元
    （2 月部分按年除以12後，乘以2 計算即933 元，17日部分
    按每月除以30日後，乘以17計算即264 元計算，元以下四捨
    五入），原告此部分請求於此一數額範圍內方屬有理由，其
    超過部分則屬無理由。（以上為原告訴之聲明第2 項前段部
    分）。
三、綜上所述，原告主張依據民法第767 條規定，請求被告將其
    所占用之如附圖所示8-2A部分面積8 平方公尺之土地上之房
    屋拆除，並將土地返還原告等為有理由，應予准許；原告又
    依據民法第179 條不當得利之法律關係請求被告返還不當得
    利部分，於其中已到期部分12,397元，及自起訴狀繕本送達
    被告翌日即94年5 月30日起至返還前述土地之日止按年給付
    5,600 元之範圍內為有理由，亦應予准許；至於原告之請求
    超過該數額部分則為無理由，應予駁回。至於被告另抗辯稱
    本人願依市價買斷原告所提侵占8 平方公尺之土地，或將同
    地段9 之15地號土地及99建號建物依市價賣予原告，或同意
    由原告自行拆除侵占之土地，但原告須將拆除後之部分恢復
    原狀等節，其上述關於被告將買受其所占用原告之土地或請
    求原告買受其所有毗鄰之土地、建物，俱非關乎本件涉訟之
    訴訟標的，亦不影響原告所得對於被告行使之權利，至於拆
    除占用土地上之建物並返還土地之方法及費用，乃債務人應
    負擔者，被告抗辯同意由原告自行拆除侵占之土地，但原告
    須將拆除後之部分恢復原狀一節，亦不妨礙原告之請求權行
    使，均附此敘明。
肆、假執行之宣告：原告陳明願供擔保以代釋明聲請宣告假執行
    ，核其勝訴部份，合於法律規定，爰酌定相當之擔保金額就
    其勝訴部分為准予假執行之宣告；原告其餘假執行之聲請，
    因該部分訴之駁回而失所附麗，應併予駁回。
伍、本件事證已臻明確，兩造其餘主張及攻擊防禦方法與證據，
    經本院斟酌後，與本件判決結果已不生影響，故不一一論列
    。又關於訴訟費用之負擔，應依民事訴訟法第78條、第79條
    規定，由敗訴之當事人負擔，各當事人一部勝訴、一部敗訴
    者，其訴訟費用，由法院酌量情形，命兩造以比例分擔或命
    一造負擔，或命兩造各自負擔其支出之訴訟費用；且依民事
    訴訟法第87條第1 項規定，法院為終局判決時，應依職權為
    訴訟費用之裁判，故關於訴訟費用之負擔乃屬法院依職權裁
    判之範圍，而本件之訴訟標的為原告依據所有物返還請求權
    請求被告返還土地，關於相當租金數額之不當得利僅為附帶
    請求，依民事訴訟法第77條之2 第2 項規定，並不併徵收裁
    判費，而關於原告請求返還土地部分，原告於起訴後曾減縮
    其請求範圍，就原告減縮後之請求部分，被告受敗訴之判決
    ，被告抗辯稱伊無庸負擔訴訟費用一節，即無可採，均附此
    敘明。
陸、結論：原告之訴為一部有理由，一部無理由，依民事訴訟法
    第78條、第79條、第390條第2項，判決如主文。
中    華    民    國    95    年    1     月    17    日
            民事第一庭法  官  許  瑞  東
以上正本證明與原本無異
如對本判決上訴，須於判決送達後20日內向本院提出上訴狀
中    華    民    國    95    年    1     月    17    日
                      書記官  賴  玉  芬
【有附圖】


司法院資訊處製作；財團法人民間司法改革基金會備份。
